臺灣高等法院臺中分院刑事裁定　
110年度毒抗字第1173號
抗  告  人  
即  被  告  魏億勝
上列抗告人即被告因聲請強制戒治案件，不服臺灣彰化地方法院
110年度毒聲字第535號中華民國110年9月15日裁定（聲請案號：
臺灣彰化地方檢察署110年度毒偵字第728號、第931號、110年度
聲戒字第130號），提起抗告，本院裁定如下：
    主    文
抗告駁回。
    理    由
一、本件抗告人即被告甲○○（下稱抗告人）之抗告意旨略以：
　㈠謹按刑事訴訟法第223條第1項規定，判決應敘述理由，得為
    抗告或駁回聲明亦同。本案裁定書並未具詳盡理由，僅以抗
    告人所涉犯之罪名及檢察官所述是依勒戒所之陳報作為裁定
    之理由，原審裁定顯有判決理由不完整之違背法令，戒治處
    分屬抽象性及預防性之處分，旨在防止未來再犯之可能，更
    涉及憲法保障人身之自由部分，法院審酌此類案件，本應更
    為詳實查察，倘施用毒品之犯罪僅依勒戒處所陳報內容作為
    依據，顯有失偏頗，戒治處分係拘禁人身自由，本應更為謹
    慎詳實有無必要性，抗告人應受戒治處分尚有調查未盡之違
    誤。
　㈡裁定書上所載之3項評分標準共有「前科紀錄與行為表現」、
    「臨床評估」、「社會穩定度」，其中社會穩定度之5分抗
    告人無異議，但其餘之55分是從何而來均無詳述，按毒品危
    害防制條例修正及最高法院刑事大法庭109年度台上字第382
    6號裁定變更適用觀察、勒戒處遇之對象標準及頻率。為此
    法務部與衛生福利部及專家學者已研議修正有無繼續施用毒
    品傾向評估標準，就評分項目、前科紀錄有所調整，並於11
    0年3月26日生效，合先敘明。就此點抗告人曾聽社工解釋不
    計數次僅扣分一次，至於行為表現之部分，抗告人於勒戒期
    間自願主動向新收主任管理員表示自己願意出舍房為同學服
    務且於這期間抗告人自認頗受肯定並盡心服務，實不懂行為
    表現何處被計分。
　㈢臨床評估更虛無飄渺，若論家庭支持度，除家人每週接見外
    ，甚至家人還經常來信鼓勵，且女友還託家人來信時，接見
    時告知抗告人願與抗告人於觀察、勒戒成功釋放後結婚，若
    此都不能證明抗告人改變之契機，那抗告人實不懂人之改變
    之原因還有何法。
　㈣綜上所述，請鈞上詳鑒，除回覆評分之細則外，更能變更裁
    定以資肯定抗告人欲變好之決心，請求撤銷原裁定，更為適
    當合法之裁定等語。　　　
二、按觀察、勒戒後，檢察官或少年法院（地方法院少年法庭）
    依據勒戒處所之陳報，認受觀察、勒戒人無繼續施用毒品傾
    向者，應即釋放，並為不起訴之處分或不付審理之裁定；認
    受觀察、勒戒人有繼續施用毒品傾向者，檢察官應聲請法院
    裁定或由少年法院（地方法院少年法庭）裁定令入戒治處所
    強制戒治，其期間為6個月以上，至無繼續強制戒治之必要
    為止，但最長不得逾1年，毒品危害防制條例第20條第2項定
    有明文。次按勒戒處所應注意觀察受觀察、勒戒人在所情形
    ，經醫師研判其有或無繼續施用毒品傾向後，至遲應於觀察
    、勒戒期滿之15日前，陳報該管檢察官或少年法院（庭），
    觀察勒戒處分執行條例第8條第1項亦定有明文。依據上開規
    定，受觀察、勒戒人有無繼續施用毒品之傾向，係由醫師研
    判。而關於有無繼續施用毒品傾向之評估標準，依「有無繼
    續施用毒品傾向評估標準紀錄表」、「有無繼續施用毒品傾
    向評估標準評分說明手冊」，受觀察、勒戒人有無「繼續施
    用毒品傾向」，係依具體個案之臨床實務及相關事證等情綜
    合判定，有其相當之專業依據及標準，且涉及專門醫學，又
    衡酌強制戒治之目的，係為協助施用毒品者戒斷毒品之心癮
    及身癮所為之一種保安處分類型，該評估標準係將與判斷有
    無繼續施用傾向之相關因素加以列舉及量化，適用於每一位
    受觀察、勒戒處分之人，具一致性、普遍性、客觀性，以利
    執法者判定受勒戒人有無繼續施用毒品傾向。
三、經查：
  ㈠關於現行有無繼續施用毒品傾向的評估標準，並非完全以受
    勒戒人勒戒後的結果作為依據，勒戒前及勒戒過程中的各種
    情況，亦屬評估的參考項目。依「有無繼續施用毒品傾向評
    估標準說明手冊」規定，係以前科紀錄與行為表現、臨床評
    估、社會穩定度等3個項目合併計算分數，每一大項均有靜
    態因子與動態因子，並以各該因子分數相加，用以評估有無
    繼續施用毒品之傾向。因此，受勒戒人有無「繼續施用毒品
    傾向」，乃是依據具體個案綜合評估判定，具有其專業性及
    客觀標準。又考量強制戒治之目的，是為了協助施用毒品者
    戒斷毒品之心癮及身癮所為的保安處分，而該評估標準乃是
    適用於每一位受觀察、勒戒處分之人，具一致性、普遍性、
    客觀性，如果其評估由形式上觀察，並無分數計算顯然錯誤
    、亦無擅斷或濫權等明顯不當之情事，法院自應予以尊重。
  ㈡本件抗告人因施用第一、二級毒品案件，前經臺灣彰化地方
    檢察署（下稱彰化地檢署）檢察官聲請觀察、勒戒，並經臺
    灣彰化地方法院（下稱彰化地院）以110年度毒聲字第462號
    裁定送觀察、勒戒。而抗告人於110年8月2日入法務部矯正
    署臺中戒治所附設勒戒處所執行觀察、勒戒後，依現行「有
    無繼續施用毒品傾向評估標準紀錄表」，該勒戒處所評分為
    ：⑴前科紀錄與行為表現部分合計為32分（毒品犯罪相關司
    法紀錄「3筆」計10分、首次毒品犯罪年齡為「20歲以下」
    計10分、其他犯罪相關紀錄「6筆」計10分、入所時尿液毒
    品檢驗為「無藥物反應」計0分，上開4項靜態因子合計為30
    分；所內行為表現之動態因子因持續於所內抽煙經評定為2
    分）；⑵臨床評估部分合計為36分（「有」多重毒品濫用，
    為安非他命、海洛因計10分、「有」合法物質濫用，為菸計
    2分、使用方式為「有注射使用」計10分、使用年數為「超
    過1年」計10分，上開靜態因子合計為32分；精神疾病共病〈
    含反社會人格〉為「無」計0分、臨床綜合評估〈含病識感、
    動機、態度、就醫意願〉評定為「中度」計4分，上開動態因
    子合計為4分）；⑶社會穩定度部分為0分（工作為「全職工
    作」鐵工廠鐵工，計0分、家人藥物濫用為「無」計0分，上
    開靜態因子合計為0分；入所後家人是否訪視為「有」計0分
    、出所後是否與家人同住則為「是」計0分，上開動態因子
    合計為0分）。以上⑴至⑶部分之總分合計為68分（靜態因子
    共計62分，動態因子共計6分），經評定為「有繼續施用毒
    品傾向」等情，亦有法務部矯正署臺中戒治所110年9月3日
    中戒所衛字第11010006010號函及所附之有無繼續施用毒品
    傾向證明書、有無繼續施用毒品傾向評估標準紀錄表在卷可
    憑（見彰化地檢署110年度毒偵字第728號卷第197至203頁）
    。而前述評估結果，係由該所具相關專業知識經驗之醫師，
    依其本職學識，於抗告人觀察、勒戒期間，就其過往前科紀
    錄與行為表現、臨床評估及社會穩定度等因素所為之綜合判
    斷，為具有科學驗證所得之結論，且由形式上觀察，並無擅
    斷或濫權等明顯不當之情事，自得資為判斷抗告人有無繼續
    施用毒品傾向之證明。抗告意旨稱原審僅憑未經證實臨床評
    估的毒品傾向證明書，而判定抗告人有施用毒品傾向，顯失
    偏頗、尚有調查未盡之違誤云云，尚非可採。
  ㈢綜此，上開卷內記載之結果，既係該所相關專業知識經驗人
    士，在抗告人執行觀察、勒戒期間依本職學識評估之前科紀
    錄與行為表現、臨床評估、社會穩定度等項所為之綜合判斷
    ，具有科學驗證所得之結論，自得憑以判斷有無繼續施用毒
    品傾向之證明，則法務部矯正署臺中戒治所綜合評分者依個
    案臨床實務及具體事證，判定抗告人為「有繼續施用毒品傾
    向」，依諸前揭說明，尚無不合，且由形式上觀察，並無擅
    斷或濫權等明顯不當之情事，法院即宜予尊重其行政職權之
    行使及專業之判斷；且本件查無檢察官聲請有何違背法令、
    認定事實有誤或其他重大明顯瑕疵之處，其聲請應屬有據，
    自無由法院審酌以其他方式替代之餘地。是以，原審法院據
    此裁定抗告人令入戒治處所施以強制戒治，其期間為6個月
    以上，至無繼續強制戒治之必要為止，但最長不得逾1年，
    經本院審閱相關案卷後，核其認事用法並無不合，亦無違經
    驗、論理法則。
　㈣至抗告人請求變更裁定，以利其自新乙節，查有關強制戒治
    之執行，係屬為協助行為人戒除毒癮之保安處分，實無礙於
    抗告人有意自新之決心，附此敘明。　
四、綜上所述，抗告人既經評估認定有繼續施用毒品之傾向，原
    審法院以110年毒聲字第535號裁定令入戒治處所施以強制戒
    治，其期間為6個月以上，至無繼續戒治之必要為止，但最
    長不得逾1年，於法有據。抗告人以前詞提起抗告，並無理
    由，應予駁回。
五、據上論斷，應依刑事訴訟法第412條，裁定如主文。　
中　　華　　民　　國　　110 　年　　10　　月　　8 　　日
            刑事第九庭  審判長法  官  紀  文  勝  
                              法  官  姚  勳  昌
                              法  官　紀  佳  良
以上正本證明與原本無異。　　　　　　　　　　　　　　　　
不得再抗告。
                              書記官  洪  鴻  權

中　　華　　民　　國　　110 　年　　10　　月　　8 　　日